【裁判字號】    97,上訴,254
【裁判日期】    971226
【裁判案由】    違反臺灣地區與大陸地區人民關係條例等
【裁判全文】
臺灣高等法院花蓮分院刑事判決         97年度上訴字第254號
上  訴  人
即  被  告  甲○○
選任辯護人  曾泰源律師
上  訴  人
即  被  告  丙○○
上列上訴人因違反臺灣地區與大陸地區人民關係條例等案件，不服
臺灣花蓮地方法院97年度訴字第192號中華民國97年7月30日第一審
判決（起訴案號：臺灣花蓮地方法院檢察署96年度偵字第5039號）
，提起上訴，本院判決如下：
    主  文
原判決關於甲○○部分撤銷。
甲○○共同連續違反不得使大陸地區人民非法進入臺灣地區之規
定，處有期徒刑拾月，減為有期徒刑伍月，如易科罰金，以銀元
佰元即新臺幣玖佰元折算壹日。
其他上訴駁回。
丙○○緩刑年。
    事  實
一、甲○○係臺灣地區人民，與周春來（前經原審判決確定）基
    於共同行使使公務員登載不實公文書之概括犯意聯絡，於民
    國91年9 月18日，由周春來居間仲介前往大陸地區福建省，
    與無結婚真意之大陸男子黃玉康辦理假結婚手續，領得大陸
    地區福建省民政局發給之結婚證，並向大陸地區福建省福州
    市公證處取得結婚公證書後，即返回臺灣，而向財團法人海
    峽交流基金會（下稱海基會）申請驗證取得海基會證明，並
    於91年11月27日持前開結婚公證書及海基會之證明書，填具
    結婚登記申請書，向花蓮縣秀林鄉戶政事務所申請辦理結婚
    之戶籍登記，以上開不實事項使戶政人員在形式審查後，登
    載於職務上作成之戶籍登記簿內，據以製作戶籍謄本及換發
    身分證，足生損害於戶政機關對於戶籍資料管理之正確性。
    再基於使黃玉康入境臺灣地區之概括犯意，於91年11月27日
    至91年11月29日之間某時，持上開使公務員登載不實之公文
    書，向花蓮縣警察局新城分局秀林分駐所辦理對保手續足生
    損害於該警察機關對於保證人與被保證人間身分關係審核之
    正確性後，於91年11月29日向改制前之內政部警政署入出境
    管理局申請其不實之大陸配偶進入臺灣地區，足生損害於境
    管機關就進入臺灣地區旅行證核發之正確性，藉此使黃玉康
    以探親之名義，於92年1月6日非法進入臺灣地區。爾後再以
    同一方法，於92年6 月27日向花蓮縣警察局新城分局秀林分
    駐所辦理對保手續，使黃玉康於92年7 月18日向內政部警政
    署入出境管理局申請黃玉康再次進入臺灣地區，並得再於92
    年7月24日非法進入臺灣地區，直至96年6月12日黃玉康始因
    逾期停留及非法打工為警查獲而遣送出境。
二、甲○○、周春來承前之概括犯意，再分別與莊珮君、胡金成
    、溫月惠（該3 人業經原審判決未據上訴）、丙○○基於犯
    意之聯絡，由周春來委託甲○○介紹並帶領臺灣地區人民莊
    珮君、胡金成、溫月惠及丙○○等人，前往大陸地區福建省
    ，以如附表編號二、三、四、五所示，與無結婚真意之黃祖
    亮（俟其到案後另行審理）、吳林清、吳家明及黃武祥（吳
    林清、吳家明及黃武祥等人由檢察官另為不起訴處分）等人
    辦理假結婚手續，領得大陸地區福建省民政局發給之結婚證
    ，並向大陸地區福建省福州市公證處取得結婚公證書後，即
    返回臺灣，而向海基會申請驗證取得證明，並持前開結婚公
    證書及海基會之證明書，填具結婚登記申請書，向花蓮縣秀
    林鄉戶政事務所申請辦理結婚之戶籍登記，以上開不實事項
    使戶政人員在形式審查後，登載於職務上作成之戶籍登記簿
    內，據以製作戶籍謄本及據以換發身分證，足生損害於戶政
    機關對於戶籍資料管理之正確性，再分別於附表所示日期持
    上開使公務員登載不實之公文書，向花蓮縣警察局新城分局
    秀林分駐所辦理對保手續足生損害於該警察機關對於保證人
    與被保證人間身分關係審核之正確性，復向改制前之內政部
    警政署入出境管理局申請其不實之大陸配偶進入臺灣地區，
    足生損害於境管機關就進入臺灣地區旅行證核發之正確性。
    嗣後莊珮君、胡金成、溫月惠及丙○○並使黃祖亮、吳林清
    、吳家明及黃武祥等人以此假結婚之名義，於附表所示日期
    非法進入臺灣地區。
三、案經內政部入出國及移民署專勤事務第一大隊報告臺灣花蓮
    地方法院檢察署檢察官偵查起訴。
    理  由
一、上揭事實，業據被告甲○○、丙○○2 人坦承不諱，甲○○
    所涉犯罪事實部分，有同案被告莊珮君、胡金成、丙○○、
    溫月惠等人於警詢中證述，被告丙○○所涉犯罪事實部分，
    有同案被告甲○○於警詢中之證述可憑（同案被告於警詢中
    之陳述，被告2 人或選任之辯護人均表示無意見，同意作為
    證據使用，本院審認上開證據作成時之情況並無不適當，認
    有證據能力），此外，有大陸地區人民申請來台查詢資料、
    大陸地區人民進入臺灣地區旅行證申請資料、結婚登記申請
    書、分文清單、法務部入出境資訊連結作業、全戶戶籍資料
    查詢結果在卷可稽。是被告2 人之自白核與事實相符，本件
    事證已臻明確，被告2 人上開犯行堪予認定，應依法論科。
二、本案被告2人行為後，刑法於94年2月2日修正公布，95年7月
    1 日施行，其中刪除第56條（連續犯）及第55條後段（牽連
    犯），並修正第33條第5 款（罰金刑）、第28條（共同正犯
    ）等規定。另臺灣地區與大陸地區人民關係條例第79條第1
    項亦於92年10月29日修正公布，同年12月31日施行，故本案
    有法律變更，應依刑法第2 條規定決定適用之刑罰法律。
  (一)臺灣地區與大陸地區人民關係條例第79條第1 項於92年10月
    29日修正公布，同年12月31日施行，其法定刑由舊法之5 年
    以下有期徒刑、拘役或科或併科新台幣50萬元以下罰金之規
    定，提高為1年以上7年以下有期徒刑，得併科新台幣100萬
    元以下罰金，比較新舊法之結果，以舊法有利於被告2 人，
    依刑法第2條第1項之規定，應適用行為時之舊法，即修正前
    臺灣地區與大陸地區人民關係條例第79條之使大陸地區人民
    非法進入台灣地區罪處罰。
  (二)行為後法律有變更者，適用行為時之法律。但行為後之法律
    有利於行為人者，適用最有利於行為人之法律，修正後刑法
    第2條第1項定有明文。又比較時應就罪刑有關之共犯、未遂
    犯、想像競合犯、牽連犯、連續犯、結合犯，以及累犯加重
    、自首減輕暨其他法定加減（如身分加減）與加減例等一切
    規定，綜其全部罪刑之結果而為比較。再從刑附屬於主刑，
    除法律有特別規定者外，依主刑所適用之法律（最高法院95
    年第8次刑事庭會議決議參照）。
    就刑法第33條第5款部分，本案被告等所犯刑法第214條本
      身雖均未修正，但在此次刑法及其施行法修正之前，依罰
      金罰鍰提高標準條例第1條前段之規定，其第214條之罰金
      部分之法定刑度為「銀元500 元（即新臺幣15,000元）以
      下，銀元1 元（即新臺幣30元）以上」，嗣因刑法施行法
      第1條之1已增訂：「中華民國94年1月7日刑法修正施行後
      ，刑法分則所定罰金之貨幣單位為新臺幣；94年1月7日刑
      法修正時，刑法分則編未修正之條文定有罰金者，自94年
      1月7日刑法修正施行後，就其所定數額提高為30倍，但72
      年6 月26日至94年1月7日新增或修正之條文，就其所定數
      額提高為3 倍」，此規定因屬前揭罰金罰鍰提高標準條例
      第1 條但書所稱之「法律已依一定比率規定罰金或罰鍰之
      數額或倍數」，自應優先適用，另修正後刑法第33條第5
      款亦已將罰金刑調整為新臺幣1,000 元以上，以百元計算
      ，故依前述標準換算後，第214 條之罰金刑度部分已變更
      為「新臺幣15,000元以下，新臺幣1,000 元以上」，經比
      較前後規定之刑度，應以修正前之規定對被告較為有利。
    修正前刑法第28條共犯之規定為：「二人以上共同實施犯
      罪之行為者，皆為正犯」，修正施行後之規定則為：「二
      人以上共同實行犯罪之行為者，皆為正犯」，揆諸本條之
      修正理由係為釐清陰謀共同正犯、預備共同正犯、共謀共
      同正犯是否合乎本條規定之正犯要件。而本案被告等共同
      為前述犯行，既屬實行犯罪行為之正犯，則適用修正施行
      前之刑法第28條規定，較有利於被告。
    修正前刑法第56條有關「連續數行為而犯同一之罪名者，
      以一罪論，但得加重其刑至二分之一」之連續犯規定，經
      修正刪除。被告2 人所犯數次行使使公務員不實登載之文
      書罪（分別向戶政事務所、警察局及入出境管理局行使）
      之行為，均發生於新法施行之前，各所為犯罪時間緊接，
      均係犯基本構成要件相同之罪名，其等主觀上顯各係基於
      概括犯意所為，為連續犯，依修正前刑法第56條規定，應
      論以一罪，而在刑法修正後，則應分論併罰，自以修正前
      連續犯之規定較有利於被告。
    被告2 人行為後，94年1月7日修正刪除刑法第55條後段關
      於牽連犯之規定，並自95年7月1日施行。本件被告2 人所
      犯上開違反修正前臺灣地區與大陸地區人民關係條例第15
      條第1款、第79條第1項之罪與刑法第216條、第214條之罪
      間具有牽連犯之關係，依修正前即行為時之規定，應從一
      重之修正前臺灣地區與大陸地區人民關係條例第15條、第
      79條第1項之罪處斷；依修正後之刑法既已刪除牽連犯之
      規定，則所犯上述各罪應依數罪併罰之規定分論併罰。比
      較新舊法之規定，修正後之規定並非較有利於被告，依刑
      法第2條第1項前段之規定，應適用行為時之法律，即適用
      修正前刑法第55條牽連犯之規定，論以裁判上一罪。
    經綜合比較前述法律變更之結果後，綜合觀察全部罪刑比
      較之結果，依刑法第2條第1項前段規定，應適用修正前刑
      法第28條、第56條、第55條及第33條第5款之規定。
    另修正刑法係自95年7月1日起施行，在此之前，刑法分則
      編有關罰金刑之貨幣單位係銀元；且依刑法分則編應處罰
      金者，應適用罰金罰鍰提高標準條例第1 條之規定；亦即
      應按各該具體條文制定或修正之時間先後，定其提高之倍
      數。惟被告行為後，刑法施行法增訂第1條之1，於95年6
      月14日經總統公布，並自同年7月1日起施行；該條規定：
      「中華民國94年1月7日刑法修正施行後，刑法分則編所定
      罰金之貨幣單位為新臺幣。94年1月7日刑法修正時，刑法
      分則編未修正之條文定有罰金者，自94年1月7日刑法修正
      施行後，就其所定數額提高為30倍。但72年6 月26日至94
      年1 月7日新增或修正之條文，就其所定數額提高為3倍」
      。亦即自95年7月1日起，刑法分則編所定罰金之貨幣單位
      ，由原來之銀元改為新臺幣；且94年1月7日刑法修正時，
      刑法分則編未修正之條文定有罰金者，自95年7月1日起，
      有關罰金之數額提高為30倍。刑法第214條之罪自24年7月
      1 日施行後即未再修正，依增訂刑法施行法第1條之1之規
      定，其罰金以新臺幣為單位，數額應提高30倍。此與增訂
      前之罰金以銀元為單位，且適用罰金罰鍰提高標準條例第
      1條前段之結果應提高10倍，而新臺幣與銀元之比例為3：
      1 ，換算結果亦為30倍者，並無不同。亦即增訂刑法施行
      法第1條之1之意旨，僅在使刑法規範之罰金刑之貨幣單位
      ，一律改為新臺幣，並使增訂前後有關罰金刑提高之倍數
      一致，對被告而言，並無有利、不利之比較適用之問題，
      且此增訂之規定應屬罰金罰鍰提高標準條例第1 條但書之
      情形，當無同條前段規定之適用，自應逕行適用刑法施行
      法第1條之1之規定。
    被告於行為時之刑法第41條第1 項前段規定：「犯最重本
      刑為5年以下有期徒刑以下之刑之罪，而受6個月以下有期
      徒刑或拘役之宣告，因身體、教育、職業、家庭之關係或
      其他正當事由，執行顯有困難者，得以1元以上3元以下折
      算一日，易科罰金。」，又被告行為時之易科罰金折算標
      準，修正前罰金罰鍰提高標準條例第2 條前段（現已刪除
      ）規定，就其原定數額提高為100倍折算1日，則本件被告
      行為時之易科罰金折算標準，應以銀元300 元折算1 日，
      經折算為新臺幣後，應以新臺幣900元折算為1日。惟95年
      7月1日修正公布施行之刑法第41條第1項前段則規定：「
      犯最重本刑為五年以下有期徒刑以下之刑之罪，而受六個
      月以下有期徒刑或拘役之宣告者，得以新臺幣一千元、二
      千元或三千元折算一日，易科罰金。」，比較修正前後之
      易科罰金折算標準，以95年7月1日修正公布施行前之規定
      ，較有利於被告，則應依刑法第2條第1項前段，適用修正
      前刑法第41條第1項前段規定，定其折算標準。
三、核被告甲○○、丙○○所為，均係犯刑法第216條、第214條
    之行使使公務員登載不實文書罪、違反修正前臺灣地區與大
    陸地區人民關係條例第15條第1 款之規定，而犯修正前同法
    第79條第1 項之使大陸地區人民非法進入臺灣地區罪。被告
    甲○○與周春來、黃玉康就附表編號一所載之罪（檢察官雖
    未就甲○○使黃玉康於92年7 月24日非法入境臺灣地區之犯
    罪事實，惟此與起訴部分有裁判上一罪關係，仍為本案裁判
    範圍）；被告甲○○與周春來、莊珮君、黃祖亮，就附表編
    號二所載之罪；被告甲○○與周春來、胡金成、吳林清，就
    附表編號三所載之罪；被告甲○○與周春來、溫月惠、吳家
    明，就附表編號四所載之罪（檢察官雖未就甲○○共同使吳
    家明於92年1 月15日非法入境臺灣地區之犯罪事實，惟此與
    起訴部分有裁判上一罪關係，仍為本案裁判範圍）；被告甲
    ○○、丙○○與周春來、黃武祥，就附表編號五所載之罪，
    均有犯意之聯絡及行為之分擔，皆為共同正犯。被告2 人所
    犯使公務員登載不實罪，均為行使之高度行為所吸收，不另
    論罪。被告甲○○多次所犯行使使公務員登載不實文書罪及
    違反修正前臺灣地區與大陸地區人民關係條例第15條第1 款
    、第79條第1 項之使大陸地區人民非法進入臺灣地區罪，及
    被告張月琴多次所犯行使使公務員登載不實文書犯行罪，時
    間均為緊接，犯罪構成要件相同，顯係各基於概括犯意而為
    之，均應依修正前刑法第56條之規定，各以連續犯論以1 罪
    ，並依法加重其刑。又被告田秋香所犯上開連續行使使公務
    員登載不實文書罪與連續使大陸地區人民非法進入臺灣地區
    罪等2 罪間，有方法目的之牽連關係，應從一重之連續使大
    陸地區人民非法進入台灣地區罪處斷。被告丙○○所犯上開
    連續行使使公務員登載不實文書罪與使大陸地區人民非法進
    入臺灣地區罪等2罪間，有方法目的之牽連關係，應從一重
    之使大陸地區人民非法進入臺灣地區罪處斷。
五、爰審酌被告2 人均無刑案紀錄，素行良好、渠等之犯罪動機
    、手段、影響政府機關對戶政管理及大陸地區人民入出境資
    料管理之正確性，對國家治安危害甚大，及犯後坦承犯行，
    態度良好，暨同案被告遭判決科刑確定等一切情狀，各量處
    如主文所示之刑。被告2人犯罪時間皆係在96年4月24日以前
    ，合於中華民國96年罪犯減刑條例第2條第1項第3 款之規定
    ，應予減其宣告刑2分之1，並均諭知減得之刑之易科罰金折
    算標準。
六、檢察官另起訴甲○○共同使吳家明於92年9 月17日非法入境
    臺灣地區，涉犯刑法第216條、第214條之行使使公務員登載
    不實文書罪、及修正前臺灣地區與大陸地區人民關係條例第
    15條第1款、第79條第1項之使大陸地區人民非法進入臺灣地
    區罪嫌。惟吳家明與溫月惠於91年11月8 日在大陸地區虛偽
    結婚後，91年12月6日在台辦理結婚登記，旋即92年1月15日
    以依親名義進入臺灣地區，同年7 月14日出境，其後吳家明
    再度以依親名義於92年9 月17日進入臺灣地區，已非被告甲
    ○○當初所預見而在其犯意連絡範圍，惟此部分檢察官既認
    與被告甲○○有罪部分具有裁判上一罪關係，故不另為無罪
    諭知。
七、原審對被告甲○○論罪科刑，固非無見。惟原審以大陸人士
    黃祖亮藉依親名義於92年7月31日、93年5月9日、95年2月22
    日三度入境臺灣地區，及大陸人士吳家明藉依親名義於92年
    9 月17日入境臺灣地區之犯行，均含括在被告甲○○概括之
    犯意內。本院查被告甲○○固均坦承其本人與同案被告莊珮
    君、胡金成、溫月惠、丙○○與大陸地區人士虛偽結婚前，
    曾有約定該虛偽結婚之大陸地區人士若能順利入境臺灣地區
    ，將給付一定報酬，堪認甲○○有共同使附表編號二至五所
    示之各該大陸地區入士入境臺灣地區之犯意。惟此之犯意應
    僅止於各該大陸地區人士首次入境，蓋因各該大陸地區人士
    於首次入境打工後出境，是否申請第2、3次入境並不確定，
    且與首次入境時間已有相當間隔，難謂時間緊接，而在甲○
    ○原有概括犯意連絡之內，原判決就黃祖亮上開入境行為，
    認係被告甲○○連續之犯罪行為，而為裁判，及就吳家明上
    開入境行為，未另為無罪諭知，應有違誤，應予撤銷改判。
八、本件被告甲○○以原判決將大陸人士黃祖亮第2次以後非法
    入境臺灣地區之事實，論為其連續犯罪之一部，認事用法有
    誤之上訴有理由。至於甲○○上訴後聲請為緩刑宣告部分，
    則因甲○○參與附表編號一至五之犯罪行為，相較於其他同
    案被告，惡性及情節均為重大，犯罪所生危害甚鉅，其於本
    院所持須負擔家庭照顧之責，業經本院於量刑時加以審酌，
    認以主文所示之刑度為適當，尚不宜為緩刑之宣告。另被告
    丙○○以原審判決量刑過重，為無理由，惟本院審酌其未曾
    因故意犯罪受有期徒刑以上刑之宣告，有臺灣高等法院被告
    前案紀錄表在卷可參，其因一時思慮未周致罹刑章，於犯罪
    後已坦承犯行，經此科刑判決之教訓後，當知所警惕，信無
    再犯之虞，本院因認對其所宣告之刑，以暫不執行為適當，
    爰併宣告緩刑如主文所示，以勵自新。
九、至於張月琴另再93年11月18日向花蓮縣警察局新城分局秀林
    分駐所辦理對保手續，使與其虛偽結婚之大陸人士黃玉祥於
    93年11月19日向內政部警政署入出境管理局申請再次入境臺
    灣地區，然因黃武祥93年12月31日搭機抵台後未通過面談而
    不予許可入境（見警卷第117至119、124至131頁），張月琴
    就此所涉行使使公務員登載不實部分，尚非本件起訴效力所
    及，不在本案裁判範圍，亦併此敘明。
據上論斷，應依刑事訴訟法第369條第1項前段、第368條、第364
條、第299條第1項前段，修正前臺灣地區與大陸地區人民關係條
例第79條第1項、第15條第1款，刑法第11條前段、第2條第1項前
段、第216條、第214條、第59條、第74條第1項第1款，修正前刑
法第28條、第56條、第55條、第41條第1項前段，修正前罰金罰
鍰提高標準條例第2條，現行法規所定貨幣單位折算新臺幣條例
第2條，刑法施行法第1條之1，中華民國九十六年罪犯減刑條例
第2條第1項第3款、第7條、第9條，判決如主文。
本案經檢察官乙○○到庭執行職務。
中    華    民    國    97    年    12    月    26    日
                            刑事庭審判長法  官  謝志揚
                                        法  官  林碧玲
                                        法  官  劉雪惠
以上正本證明與原本無異。
如不服本判決，應於判決送達後10日內，向本院提出上訴狀。其
未敘述理由者，並應於提出上訴狀後10日內本院補提理由狀（均
須按他造當事人之人數附繕本）「切勿逕送上級法院」。
                                         書記官 李德霞
中    華    民    國    97    年    12    月    26    日
附錄：本案論罪科刑法條全文
修正前臺灣地區與大陸地區人民關係條例第79條第1項：
違反第15條第1款規定者，處5年以下有期徒刑、拘役或併科新臺
幣50萬元以下罰金。
修正前臺灣地區與大陸地區人民關係條例第15條第1款：
下列行為不得為之：
一、使大陸地區人民非法進入臺灣地區。
中華民國刑法第216條
（行使偽造變造或登載不實之文書罪）
行使第 210 條至第 215 條之文書者，依偽造、變造文書或登載
不實事項或使登載不實事項之規定處斷。
中華民國刑法第214條
（使公務員登載不實罪）
明知為不實之事項，而使公務員登載於職務上所掌之公文書，足
以生損害於公眾或他人者，處3年以下有期徒刑、拘役或5百元以
下罰金。
附表
┌─┬───┬──────┬──────┬──────┬────┬─────┐
│編│假結婚│在中國假結婚│在台結婚登記│大陸人士非法│對保日期│附    註  │
│號│行為人│日期        │日期        │入境日期    │        │          │
├─┼───┼──────┼──────┼──────┼────┼─────┤
│一│甲○○│91年10月11日│91年11月27日│92年01月06日│91.11.27│          │
│  │黃玉康│            │            │            │至29日間│          │
│  │      │            │            ├──────┼────┤          │
│  │      │            │            │92年07月24日│92.06.27│          │
├─┼───┼──────┼──────┼──────┼────┼─────┤
│二│莊珮君│91年11月06日│91年12月02日│92年01月30日│91.12.02│黃祖亮另於│
│  │黃祖亮│            │            │            │至3日間 │92.07.31、│
│  │      │            │            │            │        │93.05.09、│
│  │      │            │            │            │        │95.02.22入│
│  │      │            │            │            │        │境臺灣，非│
│  │      │            │            │            │        │在甲○○概│
│  │      │            │            │            │        │括犯意範圍│
├─┼───┼──────┼──────┼──────┼────┼─────┤
│三│胡金成│91年11月08日│91年12月10日│92年02月11日│91.12.10│          │
│  │吳林清│            │            │            │至13日間│          │
├─┼───┼──────┼──────┼──────┼────┼─────┤
│四│溫月惠│91年11月08日│91年12月06日│92年01月15日│91.12.06│吳家明另於│
│  │吳家明│            │            │            │        │92.09.17入│
│  │      │            │            │            │        │境非在田秋│
│  │      │            │            │            │        │月概括犯意│
│  │      │            │            │            │        │範圍      │
├─┼───┼──────┼──────┼──────┼────┼─────┤
│五│丙○○│92年01月17日│92年02月21日│92年04月14日│92.02.21│          │
│  │黃武祥│            │            │            │        │          │
└─┴───┴──────┴──────┴──────┴────┴─────┘


司法院資訊處製作；財團法人民間司法改革基金會備份。
